最高法院民事判決　　　　　　　　　 110年度台上字第1619號
上　訴　人　林賽毓
　　　　　　張銅鐘
共　　　同
訴訟代理人　劉豐州律師
　　　　　　郭曉丰律師
被 上訴 人　王應時
訴訟代理人　柯開運律師
上列當事人間請求履行契約事件，上訴人對於中華民國109年9月
29日臺灣高等法院臺中分院第二審判決（109年度重上字第24 號
），提起上訴，本院判決如下：
    主  文
原判決廢棄，發回臺灣高等法院臺中分院。
    理  由
本件被上訴人主張：兩造於民國102年5月3 日簽訂土地買賣契約
書（下稱系爭買賣契約），將林賽毓所有坐落彰化縣彰化市○○
段0000地號土地（下均以地號稱之）面積2821.6平方公尺應有部
分3分之1（下稱系爭應有部分），除保留西北角約100 坪（下稱
系爭角地）外，其餘以新臺幣（下同）2,786萬1,010元出售與伊
。該契約第8條第3項約定，倘伊無法買賣取得該地其他共有人全
部應有部分（下稱其餘應有部分），於伊辦理分割系爭角地後，
繼續依第2 條訂定付款方式履行契約。因伊無法取得其餘應有部
分，且該地經臺灣彰化地方法院（下稱彰化地院）102 年度彰簡
字第574號（下稱第574號）確定判決，將北側893.32平方公尺以
原地號分歸林賽毓應有部分28494分之28490、張銅鐘及其子女即
第一審共同被告張佑麟、張佑駿、張佑任（合稱張佑麟等3 人）
各以28494分之1 保持共有；其等再於107年1月4日以原地號分割
為西、東側之系爭角地（面積330.57平方公尺）及1001-4地號土
地（562.75平方公尺），伊自得請求上訴人繼續履約等情。爰依
系爭買賣契約之法律關係，求為命林賽毓、張銅鐘各於伊給付2,
786萬0,032元、978元同時，將1001-4地號土地應有部分28494分
之28490、28494分之1 移轉登記與伊之判決（未繫屬本院部分，
不予贅述）。
上訴人則以：林賽毓與被上訴人於簽訂系爭買賣契約同日，另簽
訂土地預定買賣協議書（下稱系爭協議）第3條第1項約定，伊出
售系爭應有部分附有被上訴人須取得其餘應有部分之停止條件。
惟被上訴人未取得其餘應有部分，且系爭角地非分歸林賽毓單獨
所有，該條件確定不成就，伊自得為同時履行抗辯，拒絕履行等
語，資為抗辯。
原審維持第一審所為上訴人上開敗訴部分之判決，駁回其上訴，
係以：被上訴人主張其於102年5月3日以2,786萬1,010 元向上訴
人買受系爭應有部分，另於同日與林賽毓簽訂系爭協議，該協議
並經彰化地院所屬民間公證人郭俊麟以102 年度彰院民公俊字第
0283號公證書（下稱系爭公證書）公證。查系爭買賣契約第1、3
條約定之買賣標的係1001地號及同段1017、1005地號、同市○○
段0000000地號、○○段350、357地號土地（合稱系爭土地），
被上訴人應於簽約時給付第1期簽約款800萬元，於102年5月30日
前與另持有3分之1共有人談妥買賣契約後，給付第2 期備證用印
款700萬元，未將1001 地號土地除外。仲介系爭買賣契約之證人
蔡秋珍證稱上訴人已備齊交付過戶資料等語，被上訴人亦於 102
年5月3日、同年6月20 日給付該二期款項，可見被上訴人已履約
，與其是否與其他共有人談妥買賣契約無關，系爭買賣契約確已
生效。又系爭買賣契約第8條第3項約定：「本件買賣契約倘因乙
方（即上訴人）另持有1/3 （未簽約）等共有人，最後協調仍無
法買賣取得時，乙方同意待甲方（即被上訴人）依法處理取得全
部土地後，依甲、乙雙方所公證之土地預定買賣協議書（即系爭
協議）之條款辦理分割乙方所要保留之土地（即系爭角地）後，
繼續依本約第2 條訂定之付款方式履行契約陸續付款予乙方」等
語，僅係系爭買賣契約之履行付款條件，亦以契約已生效為前提
。另系爭協議前言及第1、3條約定，係為約束被上訴人與其他共
有人之買賣條件，及說明林賽毓同意出售部分1001地號土地、確
保系爭角地所在位置，作為辦理分割保留之依據，核屬系爭土地
之預定買賣協議，非買賣本約，系爭買賣契約始為本約，系爭買
賣契約是否附停止條件，仍應以該契約為解釋基礎。系爭買賣契
約已進入履約階段，上訴人於第574 號訴訟中亦表明其與兄弟分
割祖產之可能，尚難以系爭協議認該買賣契約附停止條件。另林
賽毓及被上訴人於102年4月30 日簽署手寫協議第8條約定，系爭
土地共有人中任一人未完成簽訂買賣契約者，該協議當然作廢等
語，惟該文字業經刪除，兩造之後復簽署系爭買賣契約，自有取
代該手寫協議之意，難認系爭買賣契約附停止條件。而被上訴人
未能向其他共有人買受1001地號土地其餘應有部分，嗣該地經第
574號確定判決將北側893.32平方公尺分割由上訴人及張佑麟等3
人取得按原應有部分比例保持共有，並再分割為現1001地號、10
01-4地號土地，面積各330.57、562.75平方公尺。分割後1001地
號與上訴人欲保留之系爭角地面積約略相當，益證1001-4地號係
為履行系爭買賣契約之用。分割後1001地號土地雖非林賽毓單獨
所有，然係因林賽毓於102年5月22日贈與部分應有部分與張銅鐘
、張佑麟等3人、被上訴人及訴外人陳湘璇等共計11 人，衡情係
林賽毓為增加己方共有人以利主導土地處分或分割，且上訴人及
張佑麟等3人於第574號判決確定後，協議分割出1001-4地號土地
，致林賽毓未單獨取得系爭角地所有權，係其以不正當行為阻卻
履約條件之成就，有違誠信原則，視為條件已成就，其不得為同
時履行抗辯，拒絕履行系爭買賣契約。綜上，被上訴人依系爭買
賣契約之法律關係，請求林賽毓、張銅鐘於被上訴人給付 2,786
萬0,032元、978元之同時，移轉1001-4地號土地應有部分各2849
4分之28490、28494分之1，為有理由等詞，為其判斷之基礎。
查原判決一方面謂系爭買賣契約未附停止條件，已生效力；另方
面又認上訴人以不正當行為阻止該契約履約條件之成就，應視為
條件成就，就該契約是否附條件，前後論述不一，難謂無理由矛
盾之違法。次按解釋當事人所立書據之真意，以當時之事實及其
他一切證據資料為其判斷之標準，不能拘泥字面或截取書據中一
二語，任意推解致失真意。查上訴人於102年5月3 日與被上訴人
簽訂系爭買賣契約，林賽毓同日另與被上訴人簽訂經公證之系爭
協議，為原審認定之事實。且系爭買賣契約第12條以手寫註記：
「本契約依102年度彰院民公俊字第0283 號之公證書（即系爭公
證書）所載內容辦理」等語，則系爭公證書（含系爭協議）似屬
系爭買賣契約之一部。又仲介兩造買賣系爭土地之證人蔡秋珍證
稱：公證當日都有將上開2份契約交給公證人觀看，伊記得當初2
份都有公證等語（見一審卷㈠第27頁、原審卷㈠第349 頁）。果
爾，上訴人抗辯系爭協議雖名為預定買賣協議，實同屬系爭買賣
契約等語（見一審卷㈠第149 頁），是否毫無足取，非無研求之
餘地。原審就此未詳加研求，徒以系爭協議係1001地號土地之預
定買賣協議，系爭買賣契約始為本約，遽認兩造就該土地之買賣
是否附停止條件，僅以系爭買賣契約為解釋基礎，與系爭協議無
涉，自有可議。次按民法所謂條件，係當事人以將來客觀上不確
定事實之成就或不成就，決定法律行為效力之發生或消滅之一種
附款，故使法律行為效力發生或消滅，為附條件法律行為之本質
。系爭協議第3條「1001地號土地特別約定事項」第1項記載：「
乙方（即林賽毓）所有…1001地號…於甲方（即被上訴人）取得
此筆土地其餘全體共有人部分後，乙方同意出售部分面積約 184
坪予甲方，乙方仍保留約100坪…」等語（見一審卷㈠第31 頁）
，似約定被上訴人取得1001地號其餘應有部分後，林賽毓始同意
出售該土地除系爭角地以外之土地。證人蔡秋珍證稱：系爭協議
第3條第1項原意是說被上訴人買到1001地號土地全部後，要過戶
100坪予上訴人等語（見原審卷㈠第349至350 頁），似謂被上訴
人應先購得該土地所有權全部。果爾，上訴人主張該地之買賣契
約附有被上訴人取得其餘應有部分，伊始同意出售之停止條件等
語（見一審卷㈠第149、221頁、原審卷㈠第162 頁），是否毫無
足取，非無再事研求之餘地。原審未遑詳加研求，徒以上開約定
僅係說明林賽毓同意出售1001地號部分及欲保留系爭角地面積及
範圍，作為辦理分割保留土地之依據，非系爭買賣契約生效與否
之停止條件，亦嫌速斷。再者，上訴人抗辯：被上訴人為透過土
地法第34條之1取得其餘應有部分，乃委由蔡秋珍向伊拿取 1001
地號土地所有權狀及證件，將部分應有部分移轉登記與張銅鐘、
張佑麟等3人、被上訴人及陳湘璇等11人等語（見原審卷㈡第169
頁）；證人蔡秋珍亦證稱：被上訴人擔心無法行使土地法第34條
之1 ，乃要求上訴人先過戶一些土地予被上訴人指定之訴外人陳
湘璇等人，上訴人配合辦理等語（見原審卷㈠第346 頁）。林賽
毓似係應被上訴人要求，始將1001地號土地應有部分贈與張銅鐘
及張佑麟等3 人。似此情形，能否謂上訴人以不正當行為阻止該
土地買賣契約履約條件之成就，而有違誠信原則，洵非無疑。原
審遽以林賽毓將1001地號土地應有部分贈與張銅鐘及張佑麟等 3
人，認上訴人以不正當方法阻止該土地買賣契約履約條件成就，
視為條件已成就，並有可議。上訴論旨，指摘原判決違背法令，
求予廢棄，非無理由。
據上論結，本件上訴為有理由。依民事訴訟法第477條第1項、第
478條第2項，判決如主文。
中    華    民    國   110    年    9     月    16    日
                      最高法院民事第八庭
                          審判長法官  林  恩  山  
                                法官  吳  青  蓉  
                                法官  黃  麟  倫  
                                法官  吳  美  蒼  
                                法官  周  舒  雁  
本件正本證明與原本無異
                                      書  記  官 
中    華    民    國   110    年    9     月    23    日